最高法院民事判決　　　　　　　　　　　　　　　　八十八年度台上字第三五四號
　　上　訴　人　甲○○
　　特別代理人　游舜章
　　訴訟代理人　林武順律師
　　被 上訴 人　臺灣省政府交通處花蓮港務局
　　法定代理人　黎克恕
　　訴訟代理人　廖學忠律師
右當事人間請求拆屋還地事件，上訴人對於中華民國八十七年三月十六日台灣高等法
院花蓮分院第二審判決（八十六年度上字第八七號），提起上訴，本院判決如左：
    主  文
原判決廢棄，發回台灣高等法院花蓮分院。
    理  由
本件被上訴人主張：坐落花蓮市○○段三之一地號土地為國有而由伊管理，上訴人無
正當權源，竊佔上開土地中如第一審判決實測圖所示Ａ部分面積○‧○四○三公頃、
Ｂ部分面積○‧○○六公頃，興建寺廟等情，依民法第七百六十七條規定，求為命上
訴人拆屋還地之判決。
上訴人則以：伊非法人團體，游舜章非伊法定代理人，伊在系爭土地上興建房屋，曾
得被上訴人同意等語，資為抗辯。
原審維持第一審所為上訴人敗訴之判決，無非以：系爭國有土地為被上訴人所管理，
該土地內如第一審判決實測圖所示Ａ、Ｂ部分為上訴人無權占用，興建寺廟。上訴人
雖抗辯使用系爭土地建廟，事前曾得被上訴人同意云云，惟未能舉證證明。上訴人為
花蓮地區信徒集資所設，雖未依監督寺廟條例向地方主管機關辦理登記，但有甲○○
之名稱，且組成管理委員會，並以供奉關聖帝君為目的，有一定供奉神像之場所（即
系爭房屋），有獨立之財產（系爭房屋及銀行存款），並設有管理人（即主任委員）
等情，為上訴人所不爭，其為非法人團體明甚。雖因系爭房屋占用系爭土地涉及民刑
訴訟，歷任管理人已不願繼續擔任管理職務，目前呈無人管理狀態，惟原審已依被上
訴人聲請選任游舜章為上訴人之特別代理人，上訴人以游舜章非其法定代理人為辯，
即無足取。上訴人既為非法人團體，占用系爭土地興建房屋，對系爭房屋即有事實上
之處分權，被上訴人依民法第七百六十七條規定，請求上訴人拆屋還地，自無不合等
詞，為其判斷之基礎。
按經法院依民事訴訟法第五十一條規定選任之特別代理人，除係律師依律師法第二十
一條規定，非經釋明有正當理由，不得辭任外，得不接受法院所命職務。辭任之人即
不得代當事人為訴訟行為，此際，有聲請權之人，自得請求法院重為選任。查游舜章
經原審選任為上訴人之特別代理人後，曾具狀向本院提起抗告，其抗告狀記載：除聲
明拒絕接受特別代理人之選任外，爰依法提起抗告等語。倘該記載得認係向原審表示
不接受法院所命職務，游舜章即不得代上訴人為訴訟行為。原審未查明游舜章是否拒
絕接受法院所命職務，即以游舜章為上訴人之特別代理人而為言詞辯論，其訴訟程序
是否無瑕疵，頗值深究。又第一審認定游舜章為上訴人之負責人而以之為上訴人之法
定代理人進行訴訟。惟原審則認定上訴人廟宇無人管理，乃選任游舜章為上訴人之特
別代理人進行訴訟，則第一審逕認游舜章為上訴人之法定代理人進行訴訟，其法定代
理權是否無欠缺，亦非無疑。原審對於游舜章是否有權於第一審及原審為上訴人之代
理人進行訴訟，並未詳予調查審認，遽為上訴人不利之判決，自屬違誤。上訴論旨指
摘原判決違背法令，聲明廢棄，為有理由。
據上論結，本件上訴為有理由，依民事訴訟法第四百七十七條第一項、第四百七十八
條第一項，判決如主文。
中      華      民      國    八十八    年      二      月    二十五    日
                              最高法院民事第六庭
                                  審判長法官  蕭  亨  國
                                        法官  吳  正  一
                                        法官  楊  隆  順
                                        法官  陳  淑  敏
                                        法官  黃  義  豐
      右正本證明與原本無異
                                              書  記  官
中      華      民      國    八十八    年      三      月     十七     日
                                                                      Ｚ
